【裁判字號】    98,訴,7
【裁判日期】    981001
【裁判案由】    懲治走私條例
【裁判全文】
臺灣高雄地方法院刑事判決                 98年度訴字第7號
公  訴  人  臺灣高雄地方法院檢察署檢察官
被      告  辛○○
被      告  庚○○
被      告  甲○○
被      告  己○○
被      告  乙○○
被      告  丁○○
上六人共同
選任辯護人  張志明律師
上列被告因懲治走私條例案件，經檢察官提起公訴（96年度偵字
第30221 號），本院判決如下：
    主  文
辛○○、庚○○、吳宗西、己○○、乙○○、丁○○均無罪。
    理  由
一、公訴意旨略以：己○○於民國92年間，因違反懲治走私條例
    案件，經法院判處有期徒刑2 年，於95年11月3 日因縮短刑
    期假釋出監，並於96年3 月23日保護管束期滿，假釋未經撤
    銷，未執行之刑以已執行論，而視為執行完畢。辛○○為高
    雄籍漁船「生財號」（統一編號：CT6-1062）之船長，庚○○擔任該漁船之輪機長（即大）一職、吳宗西、己○○、
    乙○○擔任船員一職、丁○○則擔任廚師一職；詎己○○仍
    不知悔改，與辛○○、庚○○、甲○○、乙○○、丁○○等
    6 人均明知魚類係屬海關進口稅則第3 章所列之物品，依行
    政院於92年10月23日公告「管制物品項目及數額」丙項第5
    款之規定，一次私運海關進口稅則第1 章至第8 章所列之物
    品之一項或數項，其總額由海關依緝獲時之完稅價格計算，
    超過新臺幣（下同）100,000 元或其總重量超過1,000 公斤
    者，為管制進口物品，竟基於私運管制物品進口逾公告數額
    之犯意聯絡，於96年8 月28日17時20分許，由高雄港第二港
    口中和安檢所報關出港後，於不詳時間，在北緯22度03分、
    東經116 度57分之作業漁區，向國籍、船名不詳之漁船購買
    花枝約56.48 噸，沙腸約8.34噸、海大蝦約3.05噸、日月貝
    約0.08噸、赤仔（身、腳）約20.08 噸、鰻魚約0.03噸、軟
    絲約42.86 噸（合計約130.92噸，業已責付船長辛○○，乘
    上實物冰重比0.8 至0.9 總淨重約115.507 噸），旋即由真
    實姓名年籍不詳之成年男子搬上「生財號」後，再由辛○○
    、庚○○、吳宗西、己○○、乙○○、丁○○等6 人共同將
    之搬運裝載於之船艙內，運送上開漁類，於96年9 月24日2
    時20分許進入高雄第二港口販售圖利時，為行政院海巡署南
    部地區巡防局第五海岸巡防總隊將上開漁獲過磅秤重及拍照
    ，並向行政院農業委員會漁業署請求協助諮詢判定後始悉上
    情。因認被告辛○○、庚○○、吳宗西、己○○、乙○○、
    丁○○等6 人（下稱被告6 人）均涉犯懲治走私條例第2 條
    第1 項私運管制物品進口罪嫌等語。
二、按犯罪事實應依證據認定之，無證據不得認定犯罪事實；又
    不能證明被告犯罪者，應諭知無罪之判決；刑事訴訟法第15
    4 條第2 項、第301 條第1 項分別定有明文。又按刑事訴訟
    法上所謂認定犯罪事實之證據，係指足以認定被告確有犯罪
    行為之積極證據而言，如未能發現相當證據或證據不足以證
    明，自不能以推測或擬制之方法，以為裁判基礎，最高法院
    29年上字第3105號及40年台上字第86號分別著有判例可資參
    照。而認定不利於被告之事實，須依積極證據，茍積極證據
    不足為不利被告之認定時，即應為有利於被告之認定，更不
    必有何有利之證據；又認定犯罪事實所憑之證據，雖不以直
    接證據為限，間接證據亦包括在內，然而無論直接證據或間
    接證據，其為訴訟上之證明，須於通常一般之人均不致有所
    懷疑，而得確信其為真實之程度者，始得據為有罪之認定，
    倘其證明尚未達到此一程度，而有合理之懷疑存在而無從使
    事實審法院得有罪之確信時，即應由法院為諭知被告無罪之
    判決，最高法院亦分別著有30年上字第816 號及76年台上字
    第4986號判例可資參照。而刑事訴訟法第161 條第1 項亦規
    定，檢察官就被告犯罪事實，應負舉證責任，並指出證明之
    方法，是檢察官對於起訴之犯罪事實，應負提出證據及說服
    之實質舉證責任，倘其所提出之證據，不足為被告有罪之積
    極證明，或其指出證明之方法，無從說服法院以形成被告有
    罪之心證，基於無罪推定之原則，自應為被告無罪判決之諭
    知，亦有最高法院著有92年臺上字第128 號判例，可資參照
    。
三、公訴人認被告6 人涉犯上開罪嫌，無非係以被告6 人於警詢
    及偵訊時之供述、行政院海岸巡防署南部地區巡防局第五岸
    巡總隊扣押品物錄表1 紙、漁船（貨）具領保管切結書1 紙
    、小港區漁會臨海新村魚市場進貨表2 紙、高雄市一百噸以
    上漁船進出港申請書1 紙、機漁船（含船員）進出港檢查表
    2 紙、行政院農業委員會漁業執照1 紙、船舶登記證書1 紙
    、船舶檢查證書1 紙、查獲漁獲之現場照片14紙、漁船載運
    漁產品是否自行捕獲諮詢表1 紙、緝獲漁船走私漁產品協助
    諮詢電話傳真1 份、行政院農業委員會95年11月7 日農授漁
    字第0951322764號函附之「漁船載運漁產品是否自行捕獲諮
    詢作業流程表」1 份、南部地區巡防局第五海岸巡防總隊96
    年11月10日南五總字第0960015711號函附之漁獲淨重表1 份
    等，為其主要論據。
四、訊據被告6 人固坦承於96年9 月24日2 時20分許載運上開漁
    獲進入高雄第二港口之事實，惟均堅決否認有何私運管制物
    品進口之犯行，並皆辯稱：上開漁獲並非購買而來，而係渠
    等自行捕獲等語。經查：
(一)被告6 人及其辯護人爭執「緝獲漁船走私漁產品協助諮詢電
    話傳真」之證據能力：按「被告以外之人於審判外之言詞或
    書面陳述，除法律有規定者外，不得作為證據。」刑事訴訟
    法第159 條第1 項定有明文。查卷附之「緝獲漁船走私漁產
    品協助諮詢電話傳真」（見警卷第39頁），內容係案發當時
    漁業署漁政組李俊文技士所撰寫，此觀證人李俊文於偵查中
    證稱：該諮詢電話傳真係伊彙整諮詢委員意見，回覆查緝機
    關之用等語自明（見偵卷第11頁），應屬被告以外之人於審
    判外之書面陳述，且不符刑事訴訟法第159 條之1 至4 等規
    定，依同法第159 條第1 項之規定，無證據能力。且卷附之
    「緝獲漁船走私漁產品協助諮詢電話傳真」，由其形式上觀
    之，僅蓋用內部單位「漁業署漁政組」之圓戳章，復參諸證
    人李俊文之上開證詞（見偵卷第11頁），及該署以97年5 月
    20日漁二字第0971210252號函函覆本院上開諮詢電話傳真之
    流程載稱：「查緝機關遇案需本署協助諮詢時，應填具…經
    本署隨機送請前述諮詢委員，依照查緝機關所送諮詢表及漁
    具、漁獲等漁撈情況證據，經綜合研判提供專業諮詢意見後
    ，再由本署綜整傳真回復查緝機關作為案件後續處理參考」
    等語（見本院審訴卷第81頁），可見該諮詢電話傳真應係行
    政機關間內部傳達訊息所製作，而非依刑事訴訟法第208 條
    所為之鑑定，併為說明。
(二)被告辛○○擔任上開「生財號」船長，庚○○擔任輪機長、
    吳宗西、己○○、乙○○擔任船員、丁○○擔任廚師，於96
    年8 月28日17時20分許，由高雄港第二港口中和安檢所報關
    出港，嗣於96年9 月24日2 時20分許載運前開漁獲進入高雄
    第二港口等情，為被告6 人所不爭執（見本院訴字卷第80頁
    背面），並有漁船（貨）具領保管切結書1 紙、行政院海岸
    巡防署南部地區巡防局第五案巡總隊扣押物品目錄表1 份、
    小港區漁會林海新村魚市場進貨表2 紙、高雄市一百噸以上
    漁船進出港申請書1 紙、機漁船（含船員）進出港檢查表2
    紙（見警卷第41頁至第47頁）、現場照片27紙（見警卷第51
    頁至第64頁）可證，堪認為真實。
(三)本案經公訴人聲請本院向漁業署函詢本案之漁獲是否為自行
    捕撈等相關疑點，經該署以97年6 月26日漁二字第09712126
    87函覆雖略以：由蒐證照片可知「生財號」並無拖網作業所
    需配件、網板及拖網具投揚作業困難、沉子網和網板下緣長
    久放置生銹，依一般作業經驗，「生財號」作業人數需11
    至15人、不會將拖網具堆置滑道閘門前及左右網板豎立靠網
    板架旁、依水試所研究報告第30期等「生財號」之漁獲組成
    不合理等語（見本院審訴卷第104 頁至第108 頁）。惟卷附
    蒐證照片僅係「生財號」一部分設備及船體之照片，並非全
    面性之照片，是蒐證照片未見「生財號」拖網作業所需配件
    ，應有該配件並未拍入照片之可能，難以遽斷「生財號」並
    無拖網作業所需配件。而該署所謂網板及拖網具投揚作業困
    難之情形，與網板及拖網具完全無法投揚作業之情形，尚有
    程度上差別。且生銹之情形究係因完全無作業而生銹，亦或
    係作業後立即生銹，實難由蒐證照片判斷，逕以沉子網和網
    板下緣生銹之現象，即論其原因係完全無作業而長久放置，
    尚嫌速斷。又依一般之作業經驗，「生財號」作業人數需11
    至15人，而「生財號」出港僅有6 名人員，但「生財號」漁
    船出海後，即向僱用大陸漁工12人之事實，因僱工不符法律
    規定，所以未報備等情，業據被告辛○○、甲○○、己○○
    、丁○○等人，供陳明確（見本院訴字卷第130 頁、偵卷32
    頁、第33頁、第35頁），所述互核相符，又與一般經驗法則
    不違背，堪認被告辛○○等人所述於外海有僱用大陸漁工12
    人之情，應非子虛，是「生財號」當時應有18名人員，是除
    漁船作業外，尚有多餘人力可對漁貨為包裝，非難想像。再
    一般漁船作業雖不會將拖網具堆置滑道閘門前及左右網板豎
    立靠網板架旁，但蒐證照片拍攝之時，「生財號」已然入港
    ，而無漁船作業之需求，自不能以一般漁船「正在」作業之
    情形判斷之。至於「水試所研究報告第30期」經本院向該所
    函調，經該所回覆本院：已無民國70年出版之存書等語，則
    「生財號」之漁獲組成是否與「水試所研究報告第30期」不
    合，而屬不合理，即有疑義，況民國70年至今已近30年，30
    年間水文自有變化，是否仍得以近30年前出版之報告書，論
    斷「生財號」之漁獲組成不合理，更非無疑。是上開漁業署
    函覆本院之內容，尚難據之而對被告6 人是否自行捕撈上開
    漁獲乙節，為不利之認定。
(四)證人即執行本案檢查之中和安檢所安檢士丙○○於本院證稱
    ：對於本案之檢查情形，已無印象，卷附現場蒐證照片是現
    場拍照，當時船甲板上並無漁獲的殘留，亦無漁獲處理跡象
    ，查獲時纜繩、拖網具、網版之位置均如蒐證照片所示，漁
    獲以紙箱及塑膠包裝，伊無法認定漁具是否是直接使用過，
    僅是錄影及拍照送漁業署鑑定等語（見本院訴字卷第120 頁
    背面至第122 頁）。是其證述所指當場拍攝之照片，尚不足
    被告6 人為不利之認定，業如前述。至於船甲板上當時並無
    漁獲的殘留，亦無漁獲處理跡象乙節，則據被告庚○○辯稱
    ：該船進港前會將船體及漁具清洗乾淨，以免臭味及滋生老
    鼠等語，核其辯詞，尚符常情，堪以採信。至漁獲以紙箱及
    塑膠包裝乙節，業經本院認定當時「生財號」應有18名人員
    ，而有多餘人力可對漁貨為包裝之事實如前。是本院無從由
    上開證人丙○○之證述而為被告6 人並非自行捕撈上開漁獲
    之認定。
(五)按懲治走私條例第2 條第1 項之私運管制物品進口罪，係指
    私運該物品進出國境而言。國境包括領土、領海及領空。依
    中華民國領海及鄰接區法第3 條之規定，中華民國領海為自
    基線起至其外側12浬間之海域。於國境內自某一地區運送管
    制物品至另一地區，或自大陸地區私運管制物品進入台灣地
    區，其屬前者，應適用同條例第3 條之規定論以國境內運送
    管制物品罪，若屬後者，則應成立同條例第12條之準私運管
    制物品進口罪，並依該條之規定適用同條例第2 條第1 項處
    斷，均不能逕論以私運管制物品罪。是走私行為之起運點究
    於我國境內、境外或大陸地區，即為攸關上開各規定法律適
    用之重要事項（最高法院98年度台上字第2473號判決意旨參
    照）。又按1 海浬為1.8532公里（參國語日報辭典有關海浬
    之解釋），換言之，必自我國海岸基線起至其外側22.2384
    公里（1.8532×12=22.2384）以外之海域私運管制物品進入
    22.2384 公里以內之海域，始有可能成立懲治走私條例第2
    條第1 項之走私罪（最高法院86年度臺上字第295 號判決意
    旨參照）。再被告所陳述之捕漁地點，並非即可遽認為係被
    告起運管制物品之地點，亦有臺灣高等法院高雄分院98上訴
    第109 號、912 號判決意旨可參。公訴意旨雖主張：被告6
    人於「於不詳時間，在北緯22度03分、東經116 度57分之作
    業漁區，向國籍、船名不詳之漁船」購買上開漁獲，私運進
    入臺灣地區云云。惟「北緯22度03分、東經116 度57分之作
    業漁區」此一海域，係被告辛○○所述渠等「捕魚」之處（
    見警卷第3 頁），並記載於「漁船載運漁產品是否自行捕獲
    諮詢表」之作業海域欄位上（見警卷第38頁），而非被告辛○○自承係渠等「起運管制物品」之處，且卷內查無任何證
    據，可資佐證上開海域係被告辛○○等人「起運管制物品」
    之處，是公訴意旨逕以該處為被告6 人起運查扣漁獲之處，
    自屬無據。
(六)被告6 人雖有載運上開漁獲進入臺灣地區之行為，然檢察官
    既未能舉證證明該等漁獲非被告6 人所自行捕獲，且係自我
    國領海外載運，並達通常一般之人均不致有所懷疑，而得確
    信被告6 人確有上開被訴走私犯行之程度。此外，復查無其
    他證據足使本院形成被告6 人於上開時、地，私運上開管制
    物品之漁獲入境之確信，揆諸上揭法條及判例意旨，自難遽
    以懲治走私條例第2 條第1 項之私運管制物品進口逾公告數
    額罪相繩。
五、綜上所述，本件不能證明被告6 人犯罪，依法應為被告6 人
    無罪之判決。
據上論斷，應依刑事訴訟法第301條第1項，判決如主文。
本案經檢察官戊○○到庭執行職務。
中    華    民    國    98    年    10    月    1     日
                  刑事第二庭    審判長法  官  吳進寶
                                      法  官  李昆南
                                      法  官  施盈志
以上正本證明與原本無異。
如不服本判決應於收受送達後10日內向本院提出上訴書狀，並應
敘述具體理由；如未敘述上訴理由者，應於上訴期間屆滿後20日
內向本院補提理由書（均須按他造當事人之人數附繕本）「切勿
逕送上級法院」。
中    華    民    國    98    年    10    月    1     日
                                      書記官  林雅婷


司法院資訊處製作；財團法人民間司法改革基金會備份。
